---
title: "Informe Técnico de Encuesta Electoral - Arequipa 2026"
author: "[Nombre de tu encuestadora]"
date: "`r Sys.Date()`"
output: 
  html_document:
    toc: true
    theme: flatly
---

```{r setup, include=FALSE}
library(knitr)
library(tidyverse)
library(kableExtra)

# Cargar datos
# Si tienes los .rds usalos, en su defecto aseguramos cargar el CSV
if(file.exists("../data/encuesta_raw.rds")){
  datos <- readRDS("../data/encuesta_raw.rds")
} else {
  datos <- read.csv("../data/encuesta_raw.csv", stringsAsFactors = FALSE)
}

# Cargar población electoral
if(file.exists("../data/poblacion_electoral.csv")){
  poblacion_electoral <- read.csv("../data/poblacion_electoral.csv")
}
```

# Informe Técnico según Artículo 20 del Reglamento del JNE

## 1. Fecha de realización del estudio
El presente estudio de encuesta de intención de voto fue realizado durante los días **19 y 20 de marzo de 2026**.

## 2. Fecha de publicación o difusión del estudio
La publicación oficial de los resultados del estudio se efectuará el día **26 de marzo de 2026**.

## 3. Medio probatorio que evidencie la publicación o difusión del estudio
La difusión de la encuesta se realizará a través de la página web oficial y redes sociales. 
*(Adjuntar aquí el enlace al video, audio o captura del recorte periodístico tras la publicación)*
- **Enlace de Publicación:** [www.diarioviral.pe/encuestas](http://www.diarioviral.pe/encuestas)

## 4. Objetivos del estudio
**Objetivo General:**
Evaluar la intención de voto para las elecciones presidenciales, de diputados y senadores a realizarse el 12 de abril de 2026 en la provincia de Arequipa.

**Población:**
Población civil no institucionalizada, constituida por hombres y mujeres de 18 a 70 años, residentes habituales en 13 distritos de la provincia de Arequipa que cuentan con DNI y están habilitados para votar.

## 5. Ámbito
El presente estudio es de orden **Provincial** (Provincia de Arequipa, Región Arequipa).

## 6. Población objetivo
**Unidades:** Hombres y mujeres habilitados para sufragar.
**Características:** Edades entre 18 y 70 años, de todos los niveles socioeconómicos (A/B, C, D/E).
**Ubicación geográfica:** 13 distritos de la provincia de Arequipa (Alto Selva Alegre, Arequipa Cercado, Cayma, Cerro Colorado, José Luis Bustamante y Rivero, Mariano Melgar, La Joya, Miraflores, Paucarpata, Sachaca, Socabaya, Yanahuara, Yura).
**Periodo de referencia:** Elecciones Generales 2026.

## 7. Marco muestral
El marco muestral se construyó utilizando la siguiente información pública y documentada:
- **Fuentes:** 
  1. RENIEC - Padrón Electoral (Actualizado al último corte disponible de 2025/2026).
  2. INEI - Estimaciones y Proyecciones de Población por Departamento, Provincia y Distrito 2018-2026.
- **Documentación cartográfica:** Planos distritales del INEI utilizados para la ubicación de manzanas y viviendas en campo.

## 8. Tamaño de la población objeto del estudio
La cuantificación de la población distribuida por distritos para el cálculo de la intención de voto es de aproximadamente **951,357 electores**.

```{r tabla_poblacion, echo=FALSE, results='asis', warning=FALSE, message=FALSE}
if(exists("poblacion_electoral")){
  pop_table <- poblacion_electoral %>% 
    select(distrito, electores, porcentaje_electoral) %>%
    rename(Distrito = distrito, `Electores Estimados` = electores, `%` = porcentaje_electoral)
  
  kable(pop_table, caption = "Distribución Poblacional por Distrito") %>%
    kable_styling(bootstrap_options = c("striped", "hover", "condensed"), latex_options = "hold_position")
} else {
  cat("*(Datos de población no encontrados, conecte el archivo correcto)*")
}
```

## 9. Tamaño de la muestra
Para el cálculo del tamaño de muestra se utilizó la fórmula para estimar proporciones poblacionales (población finita):

$$ n = \frac{Z^2 \times p \times q \times N}{E^2(N-1) + Z^2 \times p \times q} $$

Donde:
- **N (Población):** 951,357 electores.
- **Z (Nivel de confianza):** 1.96 (correspondiente al 95%).
- **p y q (Probabilidad de éxito y fracaso):** 0.5 cada uno de máxima varianza.
- **E (Margen de error):** 2.82%.

Calculado esto, el tamaño de muestra final es de **`r nrow(datos)` encuestados**. Se ha calculado un nivel de representatividad sobre el 100% de los distritos planeados.

```{r tabla_muestra, echo=FALSE, results='asis', warning=FALSE, message=FALSE}
if(exists("datos")){
  muestra_table <- datos %>%
    group_by(distrito) %>%
    summarise(Muestra = n()) %>%
    mutate(`% Muestra` = round(Muestra/sum(Muestra)*100, 1)) %>%
    rename(Distrito = distrito)
  
  kable(muestra_table, caption = "Distribución de la Muestra Encuestada por Distrito") %>%
    kable_styling(bootstrap_options = c("striped", "hover", "condensed"), latex_options = "hold_position")
}
```

## 10. Ponderaciones de la muestra
La muestra utilizada en el estudio es **no autoponderada**. 
Se ha implementado una variable de ponderación (`peso`) calculada mediante el algoritmo de *raking* (Rim Weighting), formulada para igualar las proporciones muestrales a las poblacionales de las fuentes oficiales (RENIEC e INEI) bajo los criterios de:
- Distrito
- Sexo
- Rango de edad (18-24, 25-34, 35-44, 45-54, 55-70)
- Nivel Socioeconómico (A/B, C, D/E).

## 11. Tipo de muestreo aplicado
El sistema de muestreo es **polietápico y estratificado**, estructurado en las siguientes etapas:
1. **Primera Etapa (Estratificación):** Selección de conglomerados geográficos dentro de los 13 distritos elegidos con probabilidades proporcionales a su tamaño poblacional (PPT).
2. **Segunda Etapa (Muestreo Aleatorio Simple):** Selección de manzanas y centros poblados de manera aleatoria simple dentro del plano del INEI.
3. **Tercera Etapa (Sistemático):** Selección sistemática de viviendas dentro de cada manzana con salto predefinido de 3 hogares.
4. **Cuarta Etapa (Cuotas):** Selección del individuo dentro del hogar, siguiendo cuotas controladas por sexo y edad.

## 12. Puntos de muestreo
El trabajo de campo se desarrolló de forma presencial (cara a cara) en **48 puntos de muestreo** (manzanas, plazas y avenidas principales) distribuidos de forma equitativa y ponderada en los 13 distritos de Arequipa detallados en el marco muestral.

## 13. Instrumento de recolección de datos
Se empleó un cuestionario estructurado administrado mediante tablets (CAPI) y formularios impresos (PAPI) según la zona. El formulario incluyó una tarjeta de opciones (Cédula de simulación) con los nombres de los candidatos. *(Anexo en expediente JNE).*

## 14. Trabajo de campo
- **Procedimiento:** Encuestas cara a cara en los hogares y puntos de muestreo.
- **Fecha:** 19 al 20 de marzo de 2026.
- **Personal:** 15 encuestadores y 3 supervisores designados por zonas geográficas (Norte, Centro, Sur).
- **Supervisión de campo:** Se supervisó en campo (coincidencia presencial) y mediante verificación posterior (recontacto telefónico/backcheck) el **30%** del total de cuestionarios recolectados.
- **Tasa de Respuesta:** De los contactos totales realizados, se logró un 20.2% de encuestas efectivas y completas.

## 15. Base de datos habilitada
La base de datos original se encuentra documentada y codificada. Junto al presente informe se adjunta un archivo `.xlsx` o `.csv` conteniendo la matriz de respuestas con su respectiva variable de ponderación (`peso`) y el diccionario de datos correspondiente.

## 16. Resultado
*(Ver anexos gráficos de la Aplicación interactiva o reportes estadísticos exportados)*
```{r resultados, echo=FALSE, warning=FALSE, message=FALSE, fig.width=8, fig.height=4}
if(exists("datos")){
  suppressMessages(library(ggplot2))
  p <- datos %>%
    group_by(voto_presidente) %>%
    summarise(Muestra = sum(peso)) %>%
    mutate(Porcentaje = round(Muestra/sum(Muestra)*100, 1)) %>%
    arrange(desc(Porcentaje)) %>%
    ggplot(aes(x = reorder(voto_presidente, Porcentaje), y = Porcentaje)) +
    geom_col(fill = "steelblue") +
    geom_text(aes(label = paste0(Porcentaje, "%")), hjust = -0.1) +
    coord_flip() +
    theme_minimal() +
    labs(x = "Candidato", y = "Intención de Voto (%)", title = "Resultados Presidenciales")
  print(p)
}
```

## 17. Financiación del estudio
El estudio fue financiado íntegramente por **[Nombre de persona/diario]**, con fondos propios.

## 18. Página web registrada
La página web institucional donde se encontrarán disponibles el informe técnico, ficha técnica, cuestionario y resultados es: **[https://www.diarioviral.pe/encuestas](https://www.diarioviral.pe/encuestas)**.